臺灣臺南地方法院刑事判決
109年度易字第677號
公  訴  人  臺灣臺南地方檢察署檢察官
被      告  林建廷


選任辯護人  張家禎律師
上列被告因詐欺案件，經檢察官提起公訴（109年度偵字第4230
號），本院判決如下：
        主  文
林建廷犯詐欺取財罪，處有期徒刑拾月。
未扣案犯罪所得新臺幣捌拾萬元沒收，於全部或一部不能沒收或
不宜執行沒收時，追徵其價額。
        事  實
一、林建廷為址設臺南市○○區○○路0段00○00號之「辰洋車膜行」
    合夥人之一，李佳紋則於民國107年12月至108年6月29日間
    在該車膜行擔任學徒，從事車輛包膜之工作。詎林建廷明知
    其本身並無意願及能力進行外匯車買賣之投資，竟意圖為自
    己不法之所有，基於詐欺取財之犯意，於107年12月間至108
    年1月7日前之某日，向李佳紋佯稱其有管道可投資外匯車買
    賣，即從國外買車進來後再轉手賣掉以賺取差價，3個月之
    後獲利可達數十萬元云云，致李佳紋陷於錯誤，因而於108
    年1月7日，在臺南市仁德區、上開車膜行附近之某萊爾富便
    利商店，交付新臺幣（下同）90萬元予林建廷，做為投資外
    匯車買賣之款項。嗣李佳紋發覺林建廷並未將上開款項投資
    於外匯車買賣，亦拒不返還上開款項，經多次催討未果遂提
    告，而經警循線查悉上情。
二、案經李佳紋訴由臺灣臺南地方檢察署（下稱臺南地檢署）檢
    察官偵查起訴。
        理  由
壹、關於證據能力之認定：
一、按被告以外之人於審判外之言詞或書面陳述，除法律有規定
    者外，不得作為證據，刑事訴訟法第159條第1項定有明文。
    查被告林建廷及其辯護人爭執告訴人李佳紋於警詢、檢察事
    務官詢問時之陳述及證人李怡萱於檢察事務官詢問時之陳述
    均係傳聞證據，不具有證據能力，本院審酌告訴人李佳紋、
    證人李怡萱均業已於本院審理時以證人身分到庭接受交互詰
    問，且其等上開所為陳述，並無刑事訴訟法第159條之2得為
    證據之例外情形存在，揆諸前揭規定，應認告訴人李佳紋於
    警詢、檢察事務官詢問時之陳述及證人李怡萱於檢察事務官
    詢問時之陳述，均無證據能力。
二、按被告以外之人於審判外之陳述，雖不符刑事訴訟法第159
    條之1至第159條之4之規定，而經當事人於審判程序同意作
    為證據，法院審酌該言詞陳述或書面陳述作成時之情況，認
    為適當者，亦得為證據，刑事訴訟法第159條之5第1項定有
    明文。本件檢察官、被告林建廷及其辯護人於本院準備程序
    時，對於本判決所引用被告以外之人於審判外之言詞或書面
    陳述，已明示同意有證據能力（本院卷第51至53頁），經本
    院審酌該等證據作成時之情況，並無違法取證或其他瑕疵，
    與本案待證事實均具有關聯性，證明力非明顯過低，認為以
    之作為證據應屬適當，依上開規定，均有證據能力。
三、另本判決所引用之非供述證據，與本案待證事實均具有證據
    關聯性，且無證據證明係公務員違背法定程序所取得，依刑
    事訴訟法第158條之4規定之反面解釋，亦均有證據能力。
貳、認定犯罪事實所憑之證據及理由：
一、訊據被告固坦承有於上揭時、地自告訴人處收取至少90萬元
    現金之事實，惟矢口否認有何詐欺取財犯行，辯稱：告訴人
    交付給我的金額是94萬5,000元（被告於本院準備程序時先
    稱97萬4,000元，嗣於本院審理中又改稱94萬5,000元），說
    要寄放在我這邊，要我幫她保管這筆錢，並說這筆錢是不能
    動的錢，當時沒有詳細說原因，也沒有簽收據，隔幾天之後
    告訴人才打電話跟我說這筆錢是她從直銷公司的存摺裡面領
    出來的錢，有人會去找她，所以她才把錢放在我這裡，姚惟
    恩後來也有跟我講說她有陪告訴人一起去銀行領錢，我並沒
    有主動向告訴人說投資外匯車買賣獲利的事情，是告訴人於
    108年1、2月間，跟我去高雄施工貼膜時，聽到一位張老闆
    在介紹外匯車，回來後她就跟我說要將90萬元投資在外匯車
    ，但因為外匯車的車價1台約1、200萬元，告訴人投資的金
    額不足，無法進行外匯車買賣，我也有跟告訴人說明此事，
    告訴人就說錢繼續放我這裡，如果有需要用錢的時候她會跟
    我拿，後來告訴人陸續跟我領回部分金額，邱俊賢也有聽到
    告訴人要跟我拿回原本寄放在我這裡的90萬元，每次告訴人
    領錢我都會做紀錄，但沒有記錄日期，也沒有簽收據，直到
    108年6月17日，告訴人寄放的90萬元就已經被她領完了；至
    於我與告訴人的對話中跟告訴人提到每個月給她2萬元，是
    在幫告訴人想辦法，因為她說把錢花掉之後想要離職，去酒
    店之類的上班，然後要我跟她家人說她有在我這裡上班，然
    後她會把2萬元交給我，要我每個月固定用轉帳方式匯給她2
    萬元表面上當作薪水；另外我和告訴人姐姐的對話，是配合
    告訴人的要求，因為告訴人要我跟她姐姐說她的錢放在我這
    裡投資外匯車，說她不想讓姐姐知道有這筆90萬元在身上，
    想要留著花用，我不知道她要騙她姐姐云云。辯護人則以：
    告訴人於108年1月7日中午左右，要求姚惟恩陪同她一起去
    銀行領錢，並跟姚惟恩說要領的錢是直銷公司的錢，是非法
    的、不能領的錢，怕有人會堵她，姚惟恩基於情誼，就陪同
    告訴人一同去銀行臨櫃領錢，過程中告訴人神色慌張，領完
    錢後告訴人就馬上打電話給被告說要將這筆錢放在被告處比
    較安全，並旋即將94萬5,000元交給被告，被告基於交情即
    先收下這筆錢，並未多問原因，幾天後，告訴人才向被告說
    明這筆錢是其將投資在另間直銷公司的錢偷領出來，請被告
    先代為保管，被告出於好意即應允，當天告訴人因有需用即
    先向被告取回現金7萬4,000元，嗣因告訴人知悉被告有在從
    事中古車外匯買賣，於108年1月下旬向被告表明欲將該筆90
    萬元投資中古車外匯買賣，但因外匯車數量及金額問題無法
    進行投資，被告於108年2月初即向告訴人說明無法投資，嗣
    於108年2月份至同年6月中旬，告訴人陸續向被告口頭稱因
    其需個人花費、返還其向友人之借款、寵物醫藥費等原因欲
    取回寄放之金額，被告即陸續返還共計90萬元之現金予告訴
    人，是以，被告與告訴人間僅成立民事上寄託契約，被告自
    始無不法所有之意圖及詐欺犯意，客觀上亦無施用詐術之行
    為，不應以詐欺取財之刑責相繩；又告訴人面對90萬元如此
    龐大金額之投資，豈可能僅因被告是老闆不會騙人之想法，
    即自永豐銀行帳戶提領出全部金額並投資在一無所知之外匯
    車標的，已與常情有違，甚且告訴人前有投資國外飯店之經
    驗，豈會在投資外匯車之時間、方式、標的、期限等細節均
    不明，且投資金額還能自由決定之情況下，未簽署任何書面
    文件，即貿然投資，其證詞更是可疑；再者，於107年12月
    底，告訴人所有之台新銀行、中國信託銀行、郵局、永豐銀
    行等帳戶存款金額不多，而告訴人向其姐姐借用之中國信託
    銀行帳戶內亦僅有50餘萬元存款，對於有投資經驗之告訴人
    而言，其當時每月薪資僅有2萬元，尚需每月繳交近2萬元之
    貸款利息，在完全無其他收入情況下，豈會在108年1月7日
    貿然將永豐銀行帳戶內存款94萬5,000元提領一空，而交付
    被告做為投資外匯車之款項？又告訴人在永豐銀行提領現金
    時備註提領原因為「公司（車行）賣車收入存回公司帳戶」
    之不實註記，倘金額來源透明，其為帳戶所有人，提領自己
    所有之存款即屬合理、正常，何需在提領時備註上開原因？
    足證告訴人交付90萬元予被告當下，並非要投資外匯車，而
    係將該筆錢寄放在被告處等語為被告辯護。
二、經查：
　㈠告訴人於108年1月7日在辰洋車膜行附近之萊爾富便利商店交
    付現金90萬元予被告一情，業據證人即告訴人證述在卷（本
    院卷第229頁），被告亦供承其於上開時、地自告訴人處收
    受至少90萬元之現金等語（本院卷第410頁）。而告訴人就
    其交付90萬元予被告之原因以及發覺遭騙之過程，於本院審
    理中證稱：我於107年12月到辰洋車膜行工作，被告是我的
    老闆，於107年12月間至108年1月初的時候，因為我們有一
    個包膜的客人，被告都叫他郭老闆，我們在包膜的過程，我
    有聽到他們對話有談論到外匯車這件事情，後來被告有跟我
    提到可以投資外匯車賺錢，就是買國外的車進來再轉賣，1
    台車大概可以獲利幾十萬元，要看驗車的費用、過程、賣車
    的價錢，不一定，被告說要請郭老闆牽線，郭老闆那邊可以
    幫忙驗車，並說大概3個月就可以賺到轉手賣掉外匯車的錢
    ，至於要投資哪個廠牌或車型的外匯車、如何辦理進口的手
    續，被告沒有講得很詳細，因為我不太懂那種東西，被告當
    時沒有提到至少要投資多少錢，另外1名投資人龔鈺棨出了3
    0幾萬元，我是自己決定之後，就把90萬元拿給被告，因為
    被告跟我說這筆錢放在銀行生利息，過了1年也還不了姐姐
    的那些貸款，那不如來投資外匯車，3個月就可以賺到錢，
    被告當時還沒提到他自己要出多少錢，有大概講一下看到時
    候獲利多少、要怎麼分再來算，可是還沒有結論，當時沒有
    簽什麼投資契約或單據，因為我覺得被告是老闆，應該不會
    騙人；後來108年2月至同年4月間，我一直有在追問被告投
    資外匯車的進度，2月問的時候，被告說要到3月，到了3月
    ，被告又說卡在驗車，要延1個月，被告沒有跟我說過無法
    進行投資所以要將錢退還給我之類的事情，到了4月，我就
    從龔鈺棨那邊聽到她投資的30多萬元拿不回來的情形，我就
    開始懷疑被告從頭到尾都沒有投資外匯車，這段期間我都是
    用我姐的名義去問，也有問被告可不可以讓姐姐直接跟他講
    電話，打算讓姐姐直接打電話跟被告談，因為我怕用自己的
    名義追問進度，被告會不高興，錢就不還給我，所以就用姐
    姐的名義去問投資外匯車的進度，被告會叫我跟我姐說有在
    進行了，還跟我說就去他的臉書隨便找1台車的照片給我姐
    看，但是單據、車子我都沒有看到，被告從來都沒有給我關
    於投資外匯車的資料等語（本院卷第227、231至232、242、
    254至259、263、266頁），由告訴人上開證述可見，告訴人
    就被告邀約之投資標的為外匯車、一同參與投資之人有被告
    及訴外人龔鈺棨、投資期間約3個月、獲利方式係賺取買賣
    外匯車之差價等節說明詳細，參以被告與告訴人係車行老闆
    與學徒關係，此為被告所不爭執（本院卷第53、409至410頁
    ），告訴人對被告應有一定之信賴，又被告經營之辰洋車膜
    行係從事汽車包膜工作，與汽車產業相關，告訴人並在進行
    包膜工作之過程中當場聽聞被告與客戶郭老闆談論投資外匯
    車買賣一事，則告訴人在被告未明確提及投資外匯車之方式
    及標的等細節，亦未簽立任何投資契約或單據等書面文件之
    情形下，因信任被告有相當管道可以投資外匯車買賣並賺取
    差價獲利，而交付90萬元予被告，由被告全權處理後續投資
    外匯車之事，尚非逸脫於常情，足認告訴人確係因被告向其
    邀約投資外匯車，而交付90萬元予被告做為投資款項。再者
    ，告訴人所交付被告之90萬元款項來源，係其將胞姊李怡萱
    於107年10月份向中國信託銀行借貸得款147萬元之部分款項
    投資其他標的後退回之投資款（詳後述），衡以一般人對於
    投資金額以及所衍生風險之承受能力本有高低，非可一概而
    論，告訴人前又有投資之經驗，則告訴人在信任被告之情況
    下，一次交付上開閒置款項90萬元予被告做為投資款，非無
    可能，尚難因此即認告訴人上開證述不可採。辯護人徒以告
    訴人所有之帳戶存款總額所剩無幾，與投資金額90萬元比例
    上顯有差距，告訴人對於外匯車之投資細節亦一無所知，主
    張告訴人絕無可能貿然拿出90萬元如此龐大金額做為投資款
    交予被告，實難憑採。
　㈡復觀諸告訴人所提出其在交付90萬元之後與被告之對話錄音
    譯文內容，告訴人向被告表示「我姐姐這幾天有跟我說，一
    月份就投了嘛」、「然後我有跟她講說金額是九十，只是她
    後面跟我說，我是不是沒有把錢拿給你，說我是不是花掉」
    、「她現在就是說因為她問我外匯車的部分，啊我都跟她說
    有在進行中」，被告回以「阿你就抓我的圖給你就好了阿」
    ，告訴人再表示「然後她就說可是她沒有看到一個就是真的
    有什麼東西，阿你說，因為像那時候我跟她講說，二月的時
    候我跟她講說三、四月，然後她就說，阿現在勒，都已經半
    年了，阿什麼東西都沒有，然後說我是不是把錢花掉了，就
    是根本沒有把錢放在你這邊這樣」，被告再回以「你就跟她
    說有，這樣，如果她不相信我有我的車，你可以拍照給她看
    ，這樣不就好了，錢都有丟下去」，告訴人又表示「阿她如
    果要跟妳講電話，要給她電話嗎？因為現在就是說怕我都把
    錢花掉還是怎樣，然後」，被告即問告訴人「到十月份是不
    是一個月要兩萬」，告訴人說「沒有，是現在一直以來都是
    兩萬」，被告就說「妳十月份那邊我就會一直固定丟給她了
    啦，十月份就開始丟給她」，告訴人再問「然後，她就是不
    放心」、「如果她要跟我要你的電話的話我要給她嗎」，被
    告就說「給她又沒關係，我又沒騙她，我們又不是在騙人阿
    ，如果說要詐她這條錢就，不要給她，不要給她，我又沒在
    詐人，我如果要詐，靠北，我也去詐外人」，有上開對話之
    錄音譯文1份及錄音光碟1片在卷可參（臺南地檢署108年度
    他字第4656號卷【下稱偵1卷】第133頁、卷末證物袋），被
    告亦坦承上開錄音內容係其與告訴人之對話（本院卷第415
    頁），從上開對話內容可見，被告在告訴人以姐姐之名義詢
    問投資外匯車進度時之反應，係向告訴人表示「錢都有丟下
    去」意即其已將90萬元款項投資外匯車，且在告訴人向被告
    談及「二月的時候我跟她講說三、四月，然後她就說，阿現
    在勒，都已經半年了，阿什麼東西都沒有」，被告聽聞亦未
    表示任何否定之意思，顯然此段對話之時間點係在告訴人交
    付90萬元後約半年左右，已逾告訴人上開證述被告原先所稱
    3個月內即可投資獲利之期間，而被告在告訴人向其追問投
    資進度時，僅泛稱錢已經丟下去了，並未向告訴人明確說明
    投資進行狀況，亦未提出其有實際進行外匯車買賣之單據或
    相關書面資料予告訴人，而係模糊其詞，向告訴人表示可以
    抓現有的圖片或是拍攝其現有車輛（非自國外買入之車輛）
    之照片予告訴人之姐姐看，隨後把話題轉向告訴人之姐姐貸
    款後續每月需繳款之金額，並僅強調自己沒有詐騙告訴人所
    交付之90萬元，倘如被告所辯，其早已向告訴人表示無法進
    行投資，隨後告訴人即陸續領回寄放之款項，豈會在告訴人
    詢問投資進度時，向告訴人表示錢已投入外匯車，甚至要告
    訴人傳送假圖取信於她姐姐，並且強調自己沒有騙人？亦足
    徵告訴人上開證述其交付90萬元予被告做為投資外匯車之款
    項，而被告實際上並未將90萬元投資在外匯車買賣等情，應
    可採信。另外，告訴人就其何以藉姐姐之名義向被告詢問投
    資進度之緣由，於本院審理中證稱：因為我有信用卡的卡債
    ，還有欠朋友錢要還，我姐姐李怡萱於107年10月份有向中
    國信託銀行貸款147萬元借我使用，償還完債務剩下的錢有
    部分轉匯到我申辦的台新銀行帳戶，我再將這些錢匯到其他
    帳戶用以投資東南亞飯店及魟魚之類的高單價魚類，後來我
    有申請退投資，退投資的錢有94萬5,000元進到我自己的永
    豐銀行帳戶，我再將這筆錢提領出來，交付90萬元給被告，
    對我來說這些錢都是姐姐貸款來的錢，我有跟姐姐說這筆錢
    要投資被告的外匯車買賣，我也有跟被告說過這筆90萬元是
    姐姐貸款的錢等語（本院卷第233、244至251、264至265頁
    ），可知告訴人交付予被告之該筆90萬元款項，一開始係透
    過其胞姊李怡萱向銀行貸款147萬元，其中一部分款項告訴
    人曾持以投資其他標的，後來又申請退回投資款共94萬5,00
    0元，方能有資金90萬元投資在被告所邀約之外匯車買賣上
    ，此情核與證人李怡萱於本院審理中證稱其於107年10月份
    向中國信託銀行貸款147萬元，並將該筆款項連同帳戶借予
    告訴人使用，每個月繳貸款的錢由告訴人負責還，後來過了
    3、4個月左右，告訴人說要將90萬元投資在外匯車買賣等情
    節相符（本院卷第271至273、279、281頁），並有李怡萱提
    出之中國信託商業銀行信用貸款資料1份（臺南地檢署109年
    度偵字第4230號卷第25至27頁）、中國信託商業銀行股份有
    限公司109年8月20日中信銀字第109224839206107號函所附
    李怡萱開戶基本資料、李怡萱所有帳號000000000000號帳戶
    之放款帳戶還款交易明細、帳號000000000000號帳戶107年1
    0月11日至108年7月31日交易明細及自動化交易LOG財金交易
    資料各1份（本院卷第87至105頁）、台新國際商業銀行109
    年12月29日台新作文字第10929442號函所附告訴人開戶基本
    資料、告訴人所有之帳號00000000000000號帳戶107年7月1
    日至108年8月30日之交易明細1份（本院卷第129至143頁）
    、永豐商業銀行110年1月19日作心詢字第1100113111號函暨
    所附告訴人所有之帳號000-00000000000帳戶基本資料及交
    易明細1份（本院卷第321至344頁）附卷可參，則就告訴人
    立場而言，雖自己是實際上欲投資外匯車之人，然該筆90萬
    元之資金來源確係其姐姐李怡萱透過貸款而得，若投資失利
    而無法如期償還貸款，因李怡萱係名義上借貸人，對於其財
    務信用仍有所影響，告訴人並曾向被告表示該筆90萬元之投
    資款係其姐姐貸款來的錢，又告訴人於本院審理中證稱其係
    於108年6月29日離職，這段期間其都是用姐姐的名義去問，
    因為怕用自己的名義追問進度，被告會不高興（本院卷第26
    1、263頁），則告訴人上開對話當時尚在被告車行工作，礙
    於被告之身分係其老闆，為免被告因其追問投資後續情形而
    有所不悅，不便直接問被告，而改以姐姐之名義向被告追問
    投資進度，亦未有不合常情之處，是被告與告訴人上開對話
    內容確係在談論告訴人交付予被告之90萬元投資款之去向，
    尚難以告訴人在前揭對話中非以自己名義詢問被告投資進度
    ，即認告訴人上開證述不可採。是以，被告於收受90萬元之
    後與告訴人之前揭對話內容，實與告訴人上開證述之情節相
    符，堪認告訴人證述被告向其佯稱有管道投資外匯車買賣獲
    利，其因聽信被告之說法而交付90萬元予被告，而被告實際
    上並未將該筆錢投資在外匯車等情，應屬信實。至被告辯稱
    上開對話是在幫告訴人想辦法，應告訴人要求在其離職後每
    個月匯給告訴人2萬元假裝是薪水，避免告訴人被家人發現
    在酒店之類的上班云云，顯與上開對話脈絡、前後語意所呈
    現2人對話談論內容迥異，實係臨訟卸責之詞，顯不可採。
　㈢再者，證人即告訴人之胞姊李怡萱於本院審理中亦證稱：告
    訴人有跟我說她將90萬元拿去投資，但最後錢拿不回來，告
    訴人說她被騙了，請我幫她打電話跟被告要這筆錢，大概在
    108年6月份的時候，我有打電話給被告，跟被告提到想要拿
    回90萬元，被告在電話中有承認確實有拿這90萬元，並說錢
    已經投在車子了，會問看看車子是不是可以甩掉，問完再跟
    告訴人講，但後來我再打電話給被告時，被告就很不想要接
    電話，後來也就都沒有聯絡，我覺得告訴人不會騙我，沒有
    質疑過是告訴人把錢花掉等語（本院卷第272至277、283至2
    84頁），依證人李怡萱上開證述，可知李怡萱受告訴人之託
    ，撥打電話予被告向被告表示希望要回該筆90萬元，而觀諸
    告訴人所提出之李怡萱與被告之通話錄音譯文內容，李怡萱
    問被告「佳紋這邊有跟我說，她一月初的時候有拿了90萬的
    現金讓你去投資外匯車，是嗎」，被告回答「喔，有阿，有
    這樣跟我說，有啦」，李怡萱再問「那她有沒有跟你說那些
    錢是用我的信用去貸款的」，被告回覆「有」，李怡萱接著
    向被告表示「因為她跟我說她一月初就給你了，到現在已經
    快要半年了，啊我之前有讓她去問你，就是現在進度怎麼樣
    了，可是」，被告即回以「現在，目前就是買車下去了」，
    並表示「因為收據不會在我們那邊，我們會直接提供給他們
    」，李怡萱再問「可是佳紋之前去問她，她說你也沒有拿給
    她看」，被告回以「有啦，前幾天她有問我，我才發給她的
    」、「你可以再問她一下」，隨後李怡萱向被告表示希望可
    以將90萬元拿回來，被告表示「因為目前都卡在車上阿，所
    以，我有跟她講過，她那時候是說每個月二萬嘛」、「我跟
    她說，大概就是二萬給她、二萬給她，這樣」、「等於就是
    幫你繳的意思啦」，李怡萱再跟被告說現在不想投資了、想
    要把錢拿回來，被告則說「那我要問看看那車子，是不是可
    以把它甩掉這樣子」、「明天、星期一問，問完我再跟她講
    」，有上開通話之錄音譯文1份及錄音光碟1片在卷可參（偵
    1卷第75至77頁、卷末證物袋），被告亦不爭執上開錄音內
    容係其與李怡萱之通話內容（本院卷第50頁），從上開通話
    內容可見，被告在李怡萱詢問告訴人是否有於108年1月初交
    付90萬元現金投資外匯車時，同樣明白表示有此一事，且其
    已經將錢拿去買車了，甚至稱其已將買車之收據拿給告訴人
    看，要李怡萱自行向告訴人確認，倘如被告所辯，其早已向
    告訴人表示無法進行投資，隨後告訴人即陸續領回寄放之款
    項，此段對話僅是配合告訴人之要求向李怡萱表示有將錢投
    資在外匯車，豈會向李怡萱表示已將買車之收據給告訴人看
    ，要李怡萱轉而向告訴人求證？又被告隨後將話題轉向後續
    會每月給告訴人2萬繳貸款，並未詳細說明投資外匯車買賣
    之具體進行情形，而在李怡萱說希望將90萬元拿回來時，被
    告僅口頭上表示要再問問看能否甩掉車子，參以證人李怡萱
    上開證述其聯繫被告欲詢問後續處理情形未獲回覆，顯然被
    告上開說法僅係為打發李怡萱，益徵告訴人上開證述被告向
    其佯稱有管道投資外匯車買賣獲利，其因聽信被告之說法而
    交付90萬元予被告，而被告實際上並未將該筆錢投資在外匯
    車等情可信。
　㈣被告及辯護人雖辯稱告訴人係偷領直銷公司的錢後寄放在被
    告處，要求被告幫忙保管，且告訴人係因108年1、2月在高
    雄聽聞張老闆介紹外匯車一事，而主動提及要將寄放之90萬
    元投資外匯車，經被告說明無法投資後，告訴人已陸續領回
    寄放之90萬元，並舉出被告自製之還款記帳明細（偵1卷第1
    13頁）及被告與告訴人108年2月27日、同年3月26日、同年6
    月17日透過Messenger通訊軟體之對話紀錄（偵1卷第115至1
    19頁）為證，主張告訴人以訊息告知被告欲「領錢」，即意
    指取回其寄放之金錢，被告已將90萬元全數返還告訴人云云
    。然查：
　　1.被告就告訴人於108年1月7日交付之金額，於警詢、檢察
      事務官詢問、本院準備程序時均係稱97萬4,000元，並未
      表示其不記得告訴人交付之金額多寡（警卷第32頁，偵1
      卷第49頁，本院卷第48頁），嗣於本院審理時經交互詰問
      告訴人完畢，並提示告訴人所有上開永豐銀行交易明細資
      料予被告及辯護人表示意見，該交易明細資料顯示告訴人
      於108年1月7日提領金額為94萬5,000元，被告始改稱告訴
      人於108年1月7日交付之金額為94萬5,000元（本院卷第41
      0頁），倘如被告所辯告訴人係將該筆錢寄放在被告處要
      求其保管，如此違常舉動，金額又高達90萬元，一般人應
      無可能就對方寄放之金額記憶不清、甚至前後不一，是被
      告辯稱告訴人交付現金之原因係寄放而非投資云云，已有
      可疑。
　　2.另證人姚惟恩於本院審理中證稱：告訴人主動要求我陪同
      去領錢，說她不敢自己去，怕有人在銀行等她，當時我跟
      告訴人才剛認識，告訴人跟我說那個帳戶之前是有借給台
      中的人使用，我不清楚是誰，也不清楚是哪裡的人，告訴
      人要去領那筆錢是沒有經過那些人的同意，就把那些錢領
      出來，那些錢好像是類似老鼠會，我不知道是直銷還是什
      麼，大概是老鼠會的那種，可能是比較不正當的那種，意
      思就是怕那邊的人會對她有所不利，所以告訴人會害怕自
      己一個人去領錢；告訴人跟我說她提領90萬元左右，我陪
      她領完錢之後，告訴人在我面前馬上打給被告，問被告在
      哪裡，那天我開車，我載告訴人去牽機車，告訴人就騎車
      趕緊把錢拿給被告，因為告訴人說她不敢把錢留在身上，
      要將錢寄放在被告那裡，她怕人家找她，後來我跟告訴人
      有聊到那筆錢是告訴人她姐姐去幫她貸款，告訴人再拿那
      筆錢去投資，只不過那個投資是像老鼠會那樣，應該是不
      合法的，所以那筆錢告訴人才會領得那麼害怕，我也不知
      道，反正告訴人就說那筆錢不能動等語（本院卷第287至3
      07頁），又告訴人於108年1月7日自永豐銀行帳戶提領94
      萬5,000元時，備註提領原因為「公司（車行）賣車收入
      存回公司帳戶」，有永豐銀行帳戶交易明細在卷可參（本
      院卷第344頁），辯護人據此主張告訴人提領該筆款項時
      為不實註記，且提領時慌張害怕，應係提領非法來源的錢
      而寄放在被告處。而告訴人雖於提領該筆款項時為上開註
      記，然一般在提領大筆金額時，銀行行員會要求說明提領
      原因以防洗錢或遭受詐騙，而告訴人認為自己提領該筆款
      項並無問題，其基於方便且具體說明之考量而填載上開原
      因，確屬可能，尚難僅以告訴人提款註記原因不合於實際
      用途，遽謂其所提領之金錢即為非法來源；且告訴人證稱
      其係提領其退回先前投資東南亞飯店及魟魚等高單價魚類
      之款項，業如前述，證人姚惟恩亦證稱告訴人所提領款項
      係將姐姐貸款的錢再拿去投資，而一般人退出原先投資標
      的、並提領匯回自己帳戶內之投資款項，實屬正常，況證
      人姚惟恩對於告訴人投資之種類項目並不清楚，僅泛稱是
      直銷什麼的、大概是老鼠會那種、可能是比較不正當的那
      種等語，而一般若欲不法提領他人金錢而擔心他人尋仇，
      本可直接將款項轉帳至其他帳戶，或是將款項提領出之後
      再透過臨櫃存款或使用自動櫃員機存入其他帳戶，應不會
      特意臨櫃提領出鉅款後，再身懷鉅款前往另一目的地將現
      金寄放他人身上，徒增風險，是證人姚惟恩上開證述告訴
      人係提領類似老鼠會非法來源款項，且因害怕出事而要求
      其陪同等情，實難採信，被告及辯護人據此辯稱告訴人係
      提領直銷公司的錢而寄放在被告處，被告與告訴人間僅成
      立民事上寄託契約云云，不足憑採。
　　3.又證人即辰洋車膜行合夥人邱俊賢於本院審理中證稱：大
      約在108年下半年，我去高雄張姓朋友的洗車廠時，那位
      朋友有向我提到要不要投資外匯車，他問我跟被告有無興
      趣要買外匯車來賣賣看，他提到好幾次，應該有1、2次被
      告是有在場的，我也有問被告有無興趣投資，當時被告怎
      麼說我已經忘了，但是因為投資外匯車不是我們經營生意
      的主力項目，而且我和被告雖然有討論過，但也還沒談到
      要出資多少來做外匯車交易等細節，之後高雄那位朋友向
      我和被告提到沒辦法做外匯車，沒辦法進行，因為國外買
      車不是我們外行可以做的，我自己並沒有跟告訴人提過投
      資外匯車買賣的事，但當時告訴人有跟著被告一起到高雄
      那位朋友的店裡進行包膜工作，所以告訴人應該是有聽到
      這些事情等語（本院卷第391至393、399至401頁），被告
      及辯護人據此主張告訴人係因108年1、2月在高雄聽聞張
      老闆介紹外匯車一事後主動談及要投資外匯車，嗣後告訴
      人已知悉投資外匯車之事無法進行，故轉而將錢寄放在被
      告處陸續領回。然由證人邱俊賢上開證述內容，可見其與
      被告曾經前往高雄張姓友人店裡討論過投資外匯車買賣之
      時間點係在108年下半年，與被告辯稱告訴人於108年1、2
      月在高雄聽聞張老闆介紹外匯車之時點已不相吻合，又告
      訴人於108年6月29日已離職，實無可能於108年下半年離
      職後又一同跟著被告前往高雄進行包膜施工，則證人邱俊
      賢證述告訴人於108年下半年跟著被告到高雄張姓友人處
      包膜時聽聞無法投資一節，應係記憶模糊不清，已難憑採
      ，是證人邱俊賢上開證述不足採為有利於被告之認定。
　　4.再者，被告主張其陸續返還告訴人寄放之金錢時，邱俊賢
      也有聽到告訴人要向其拿回寄放的錢，且於108年6月17日
      已全數返還90萬元。而證人邱俊賢於本院審理中證稱：被
      告有跟我說告訴人拿90萬元給他，我有時候回店裡，看到
      被告會拿一疊一疊的千元鈔給告訴人，我看到2、3次，但
      是否是還款我不曉得，我不清楚被告拿錢給告訴人之用途
      等語（本院卷第393、397至398頁），是依證人邱俊賢上
      開證述，其對於被告與告訴人間之金錢往來、被告交付現
      金給告訴人之原因並不清楚；另證人姚惟恩於本院審理時
      證稱：如果我、告訴人、被告出去喝酒的話，都是被告付
      ，如果被告沒有跟到的話，我會去店裡等告訴人下班，告
      訴人會再跟被告拿錢，因為告訴人身上沒有錢，告訴人說
      她的錢都在被告那裡，每次要出去，都會跟被告領錢，領
      她自己的錢等語（本院卷第297頁），然證人姚惟恩就告
      訴人是因何原因向被告領錢，並未清楚說明，參以告訴人
      當時係被告車行之員工，且被告自承其當時給告訴人薪水
      的方式都是給現金（本院卷第415頁），則被告交付現金
      予告訴人亦可能係發給薪水之故，自無從單憑證人邱俊賢
      、姚惟恩上開證述曾看見告訴人向被告拿錢而遽認告訴人
      係向被告領回其寄放之90萬元。
　　5.此外，被告提出其與告訴人108年2月27日、同年3月26日
      、同年6月17日透過Messenger通訊軟體之對話紀錄（偵1
      卷第115至119頁），固可見告訴人於108年2月27日傳送訊
      息問被告「等等可以領錢嗎」、於108年3月26日傳送訊息
      問「阿你回來我能領錢嗎」，然告訴人於本院審理中證稱
      ：在被告車行任職，每個月薪水2萬元，都是領現金，被
      告沒有很明確的告知是哪一天領錢，因為我月初要繳錢，
      所以我都是月底傳訊息給被告，問我可不可以領錢，被告
      再去7-11領給我，每次領薪水之時間不固定，我在108年2
      月27日、同年3月26日傳訊息問被告可否領錢，是指領薪
      水等語（本院卷第234至236頁），且由上開對話紀錄可見
      ，被告於108年3月26日對於告訴人詢問可否領錢之訊息，
      回覆「才幾號而已」，參以被告供稱其發給告訴人薪水的
      時間是每月5號等語（本院卷第410頁），是被告上開對話
      紀錄所示對於告訴人詢問可否領錢之回應，實與一般老闆
      在回應員工詢問可否提早支領薪水之反應相符，足見告訴
      人上開詢問被告可否領錢之訊息，應係指可否向被告領薪
      水，否則，倘如被告所辯，告訴人上開訊息係欲領回寄放
      在被告處之金錢，被告又何必過問告訴人於何時領錢，是
      被告提出之上開對話紀錄，不足採為有利於被告之認定。
      又觀諸被告另提出之還款記帳明細（偵1卷第113頁），其
      上所記載之內容係「瘦瘦（註：此為告訴人之綽號）領酒
      錢4萬」、「瘦瘦領還卡費當鋪費10萬」、「瘦瘦領還潘
      威廉6萬」、「瘦瘦領5萬酒錢」、「瘦瘦領還朋友一次清
      20萬」、「瘦瘦領還潘威廉7萬」、「瘦瘦領女友用15萬
      」、「瘦瘦領酒錢點數23萬」，均記載告訴人領錢之金額
      及用途，至於各次還款日期則付之闕如，衡以被告當時與
      告訴人僅係老闆與員工之關係，且依被告所辯其僅係基於
      情誼為告訴人保管90萬元，被告顯非為告訴人理財、控管
      金錢用途之角色，而一般受人之託單純負責保管金錢者，
      如返還款項予對方，實不會特意記載對方領回款項之用途
      ，通常係記載最為重要之還款日期，以明責任，是被告上
      開還款明細已與一般記帳模式迥異，其所製作之還款紀錄
      屬實與否，顯有可疑，亦難採為有利於被告之認定。從而
      ，被告及辯護人上開所辯，實不足採。
　㈤至被告雖聲請調閱告訴人與姚惟恩一同前往銀行領錢之監視
    器錄影畫面，然告訴人並未否認姚惟恩有一同前往銀行提領
    款項，被告主張此部分待證事實已臻明瞭，依刑事訴訟法第
    163條之2第2項第3款規定，即無再調查之必要，併此敘明。
三、綜上所述，被告確有向告訴人佯稱其有管道可投資外匯車買
    賣賺取差價獲利，致告訴人誤信為真，因而交付90萬元予被
    告做為投資款，而被告後續並未將該筆款項投資於外匯車買
    賣上，即堪認定。被告辯稱其並未詐騙告訴人，顯係卸責之
    詞，並無可採。從而，本案事證明確，被告犯行洵堪認定，
    應依法論科。
參、論罪科刑：
一、刑法上所謂「詐欺」，係指行為人以作為或不作為之方式，
    傳遞與事實不符之資訊，為事實上之欺瞞，依此對他人智識
    決定發生一定效果，影響他人對事實之主觀判斷與評估，以
    致產生與客觀事實不符之認知，並進而同意為財產之處分者
    而言。本件被告明知其本身並無意願及能力進行外匯車買賣
    之投資，仍向告訴人佯稱其有管道可投資外匯車買賣以賺取
    差價獲利，致告訴人誤信為真而交付90萬元，其所為自屬詐
    欺行為無訛，是核被告所為，係犯刑法第339條第1項之詐欺
    取財罪。
二、爰審酌被告不思循正當途徑獲取所需，竟恣意向告訴人詐得
    財物，足見其法治觀念薄弱，顯然欠缺對他人財產權之尊重
    ，所為實應予非難；復考量被告犯罪手段及情節，且告訴人
    遭詐騙金額高達90萬元，又被告否認犯行，甚至自製上開還
    款明細欲撇清責任，犯後態度不佳；兼衡其無任何前科之素
    行，有臺灣高等法院被告前案紀錄表1份在卷可查，暨其於
    本院審理中自述所受教育程度為高職畢業、已婚、有1名12
    歲子女、目前從事車輛包膜工作、月收入約10萬元、須扶養
    父親等智識程度及家庭經濟生活狀況（本院卷第417頁）等
    一切情狀，量處如主文所示之刑。
肆、沒收部分：
    按犯罪所得，屬於犯罪行為人者，沒收之；於全部或一部不
    能沒收或不宜執行沒收時，追徵其價額；犯罪所得已實際合
    法發還被害人者，不予宣告沒收或追徵，刑法第38條之1第1
    項前段、第3項、第5項分別定有明文。查被告本案詐得之90
    萬元，核屬其犯罪所得，惟告訴人於本院審理中證稱被告於
    108年6月29日已返還10萬元（本院卷第261頁），且告訴人
    於108年7月1日將該10萬元存入李怡萱所有之中國信託銀行
    帳戶內，此有李怡萱所申辦之中國信託銀行帳號0000000000
    00號帳戶交易明細1份附卷可參（本院卷第99頁），則被告
    既已將10萬元返還告訴人，依刑法第38條之1第5項規定，此
    部分金額即不予宣告沒收或追徵；而扣除此部分金額後，被
    告本案犯罪所得尚餘80萬元，如宣告沒收或追徵，核無刑法
    第38條之2第2項所定過苛之虞、欠缺刑法上之重要性、犯罪
    所得價值低微，或為維持受宣告人生活條件之必要等情事，
    自應依刑法第38條之1第1項前段、第3項規定宣告沒收，於
    全部或一部不能沒收或不宜執行沒收時，追徵其價額。
據上論斷，應依刑事訴訟法第299條第1項前段，刑法第339條第1
項、第38條之1第1項前段、第3項，刑法施行法第1條之1第1項，
判決如主文。
本案經檢察官蔡宗聖提起公訴，檢察官郭書鳴、吳坤城到庭執行
職務。
中　　華　　民　　國　　110 　年　　3 　　月　　23　　日
                  刑事第六庭   審判長法　官  黃琴媛
                                     法  官  孫淑玉
                                     法  官  吳彥慧
以上正本證明與原本無異。
如不服本判決應於收受本判決後20日內向本院提出上訴書狀，並
應敘述具體理由。其未敘述上訴理由者，應於上訴期間屆滿後20
日內向本院補提理由書狀（均須按他造當事人之人數附繕本）「
切勿逕送上級法院」。 
　　　　　　　　　　　　　　　　　   書記官  張儷瓊
中　　華　　民　　國　　110 　年　　3 　　月　　24　　日
附錄本案論罪科刑法條：
中華民國刑法第339條第1項
意圖為自己或第三人不法之所有，以詐術使人將本人或第三人之
物交付者，處5年以下有期徒刑、拘役或科或併科50萬元以下罰
金。